臺灣高等法院刑事判決　　　　　　　　99年度上訴字第4153號
上　訴　人　臺灣臺北地方法院檢察署檢察官
被　　　告　江進富
選任辯護人　魏克仁律師
上列上訴人因被告違反藥事法案件，不服臺灣臺北地方法院98年
度訴字第1327號，中華民國99年11月10日第一審判決（起訴案號
：臺灣臺北地方法院檢察署98年度偵字第9199號），提起上訴，
本院判決如下：
    主  文
上訴駁回。
    理  由
一、公訴意旨略以：被告江進富明知未經中央衛生主管機關之核
    准，不得擅自製造、販賣藥物，竟基於製造、販賣偽藥之犯
    意，於民國92年10月31日僱用不知情之江祥榮（業經另案不
    起訴處分確定）在臺北市中山區通北行145巷口，擅自以瓦
    斯鋼瓶、不銹鋼筒器具煎者中藥材，而提供與民眾試用，並
    提供宣傳單以販售固有成方之「龜鹿二仙膠」；嗣於同日由
    臺北市政府衛生局人員會同警方在上址查獲上情，並扣有龜
    鹿二仙膠3盒，因認被告涉犯修正前藥事法第82條第1項之製
    造偽藥罪及同法第83條第1項之明知偽藥意圖販賣而陳列罪
    嫌等語。
二、按犯罪事實應依證據認定之，無證據不得認定犯罪事實，刑
    事訴訟法第154條第2項定有明文。又檢察官就被告犯罪事實
    ，應負舉證責任，並指出證明之方法，同法第161條第1項亦
    有明文規定。因此，檢察官對於起訴之犯罪事實，應負提出
    證據及說服之實質舉證責任。而刑事訴訟法上所謂認定犯罪
    事實之證據，係指足以證明被告確有犯罪行為之積極證據而
    言，該項證據必須適合於被告犯罪事實之認定，始得採為斷
    罪之資料（最高法院69年臺上字第4913號判例意旨參照）。
    苟積極證據不足為不利於被告事實之認定時，即應為有利於
    被告之認定，更不必有何有利之證據（最高法院30年上字第
    816號判例意旨參照）。又認定犯罪事實所憑之證據，無論
    係直接證據或間接證據，其為訴訟上之證明，須於通常一般
    之人均不致有所懷疑，而得確信其為真實之程度者，始得據
    為有罪之認定，倘其證明尚未達到此一程度，而有合理之懷
    疑存在，本諸無罪推定原則，自應為被告無罪之諭知（最高
    法院76年臺上字第4986號判例意旨、92年度臺上字第2570號
    判決意旨參照）。
三、本件公訴意旨認被告涉犯前揭藥事法犯行，係以證人江祥榮
    之指述、現場確有扣得龜鹿二仙膠、宣傳該龜鹿二仙膠之宣
    傳單及臺北市政府衛生局98年6月19日北市衛藥食字第09835
    66170號函等，為主要依據。
四、訊據被告否認有何違反藥事法之犯行，辯稱：我係設於臺中
    市○○里○○路○段139巷34號之日正青草企業社之負責人，
    92年10月間，我有僱請江祥榮至臺北市○○區○○街145巷
    口代為熬煮青草茶並提供民眾試飲，並告知江祥榮倘民眾於
    試飲後有購買意願，再與我聯絡，但我並未提供扣案之龜鹿
    二仙膠予江祥榮，更未僱請江祥榮代為販賣扣案之龜鹿二仙
    膠予民眾；現場大鍋煮的是青草茶而非龜鹿二仙膠云云。
五、經查：
(一)、本件係因民眾向臺北市中山區衛生所檢舉，於臺北市中山區
    ○○○○街145巷口，有人提供物品試吃，臺北市中山區衛
    生所藥師賴泰蓉、醫事檢驗師楊裕賢乃會同臺北市政府警察
    局大直派出所警員張誌明至現場查看，其等至現場時，除見
    有江祥榮一人及內置有不明物體之鐵筒外，另扣得內置有不
    明黑褐色膠塊物體3盒（其中二盒為條狀，一盒為塊狀）、
    宣傳單2紙等情，業據證人賴泰蓉、楊裕賢於原審證述在卷
    （見原審98年度訴字第1327號卷＜下簡稱：原審卷＞(二)第19
    頁背面、第23頁背面至第24頁正面、第25頁正背面），且有
    臺北市政府衛生局中區衛生所藥物檢查現場紀錄表、檢舉案
    件登錄各1紙、宣傳單2紙及現場照片4幀在卷足憑。而前揭
    盒裝不明黑褐色膠狀物體，經原審送請行政院衛生署食品藥
    物管理局檢驗結果，檢出Cuora amboimensis（馬來閉殼龜
    ）及Cervuse elaphus（馬鹿或稱紅鹿）之DNA，有該局99年
    3月25日FDA研字第0990010800號函檢送之檢驗報告書1份在
    卷足憑（見原審卷(一)第118至119頁）。而龜鹿二仙膠收載於
    中醫藥固有典籍「中國醫學大辭典」，由「龜板、鹿角、枸
    杞、人參」等中藥組成，為我國固有成方，以藥品管理；依
    據行政院衛生署食品藥物管理局前揭檢驗報告書鑑別項所示
    ，扣案藥品檢出龜及鹿之DNA，即與上開「龜鹿二仙膠」組
    成中之「龜板、鹿角」等中藥材相符，亦有行政院衛生署99
    年6月22日署授藥字第0990003654號函文在卷足憑（見原審
    卷(一)第125頁）。則前揭扣案之盒裝黑褐色膠塊物體確為「
    龜鹿二仙膠」，應以藥品管理，倘未經主管機關核准即擅自
    製造及販賣，即屬偽藥，而本件扣案之盒裝龜鹿二仙膠並未
    領有許可證字號，亦有卷附行政院衛生署提供之許可證字號
    為據，是扣案之盒裝龜鹿二仙膠，係屬未經主管機關核准製
    造之偽藥，固可認定。
(二)、惟被告於偵審中供稱：其係設於臺中市○○里○○路○段139
    巷34號之日正青草企業社之負責人，其於92年10月間，僱用
    江祥榮至本案現場，係熬煮物品及看顧爐火，若客人飲用滿
    意，再與日正青草企業社聯絡等語，並有日正青草茶企業社
    之營利事業登記證在卷可證（見92年度偵字第23142號影印
    卷第27頁）。證人江祥榮於偵查及原審審理時，亦為相同之
    證述，並於原審結證稱：因為還沒有煮好，沒有客人試吃等
    語（見98年度偵字第3109號卷＜下簡稱：偵字第3109號卷＞
    第10至13頁，原審卷(一)第104至107頁）。是依被告及證人江
    祥榮之供證，並不能證明起訴書所指之江祥榮在現場瓦斯鋼
    瓶、不銹鋼筒器具所熬煮之物，確為龜鹿二仙膠，且證人江
    祥榮亦未曾承認：其在現場有何具體賣出現場熬煮之物或盒
    裝物之行為。又證人楊裕賢於原審證稱：其等接獲檢舉至案
    發現場時，僅有江祥榮在場，江祥榮在煮東西，江祥榮煮的
    那鍋東西已煮沸，膠膠水水，上面泡泡是黃色，至於底下是
    什麼顏色，現已不記得，沒有聞氣味，現場沒有消費者或民
    眾等語（見原審卷(二)第24頁正面）；證人賴泰蓉於原審證稱
    ：其等到現場時，有看到一部車、像汽油桶的東西，鍋爐不
    是空的，有煮東西，至於係煮何物，現在已經想不起來，我
    沒辦法分辨鍋爐內的東西與扣案東西是相同，現場沒有看到
    民眾等語（見原審卷(二)第19頁背面至第20頁背面）；證人即
    當初經衛生所人員通報至現場支援之警員張誌明於原審作證
    時，則表示對當時情況已不復記憶（見原審卷(二)第17頁至第
    18頁）。是該等證人並不能確定當時在現場鋼筒內之物究竟
    為何物，且因臺北市中山區衛生所人員及警方於查察本案時
    ，並未將現場鋼筒內之物查扣送驗，事隔多年，自已無從確
    知其內之物是否確為龜鹿二仙膠，自難認被告僱請江祥榮在
    上開地點熬煮之物，即為如本案扣案之盒裝龜鹿二仙膠之同
    種類產品。就現場鋼筒內之物品，尚不能認定被告有何製造
    偽藥或意圖販賣而陳列偽藥之行為。
(三)、扣案之盒裝龜鹿二仙膠，係江祥榮於上述衛生所人員及警員
    到場後，由停於現場之客貨廂型車內取出，交予衛生所人員
    之情，為證人楊裕賢、賴泰蓉於原審證述在卷（見原審卷(二)
    第21頁正面、第23頁背面至第24頁正面），並有該客貨廂型
    車之照片在卷可參（見92年度偵字第23142號卷第6、8頁）
    。按所謂「陳列」當指擺設以供人觀覽之意，既然該3盒龜
    鹿二仙膠原係置於車內，對於查獲當時該車車門有無打開及
    扣案之盒裝龜鹿二仙膠是否有擺設於可供人觀覽之位置、或
    僅係放置於車內如92年度偵字第23142號卷第6頁照片所示之
    一堆雜物之中，因相隔時間過久，證人楊裕賢、賴泰蓉於原
    審亦無法為明確之證述。自難認就扣案之盒裝龜鹿二仙膠，
    當時在現場有何「陳列」擺設以供人觀覽之事實存在，更遑
    論有何「意圖販賣而陳列」之行為。
(四)、就扣案之盒裝龜鹿二仙膠之來源，證人江祥榮於偵審中或稱
    ：這是客人來過來看的，整塊的也是客人拿過來的，我沒有
    在那邊賣，我只是在那麼顧爐火而已云云，或稱：扣案之盒
    裝龜鹿二仙膠係被告提供，宣傳單亦是被告所提供，我一切
    均聽從被告之指示等語（見偵字第3109號卷第11頁，原審卷
    (一)第105頁正背面），且皆係於同庭為陳述時，先後為全然
    不同之證述，其內情如何，實啟人疑竇。而卷附之臺北市政
    府衛生局中山區衛生所藥物檢查現場紀錄表，其上就扣案盒
    裝龜鹿二仙膠製造廠及聯絡地址、電話，分別記載：日正青
    草行、桃園縣龍潭中正路268號及（03）0000000等字（見偵
    字第23142號卷第10頁）。針對此一聯絡資料何來，證人江
    祥榮於原審證稱：被告有交名片給我，名片上即印有上開資
    料云云（見原審卷(一)第109頁面）。雖然原審函詢臺北市政
    府衛生局中山區衛生所於查獲本案時是否確有扣到記載上開
    資料之名片一節，經臺北市政府衛生局函覆稱：因歷經組織
    修編，人員更迭，經查原檔未附該名片等語，有該局98年11
    月4日北市衛藥食字第0984172880號函1份在卷可參（見原審
    卷(一)第44頁），但證人即填寫上開檢查現場紀錄表之楊裕賢
    於原審證稱：當初我與賴泰蓉去現場稽查時，江祥榮就拿出
    一張名片，上面載明這個製造廠，有上面的地址及電話，我
    都是按名片上面資料所載填寫等語（見原審卷(二)第24頁背面
    ），足徵該檢查現場紀錄表上所載之日正青草行、桃園縣龍
    潭中正路268號及（03）0000000電話號碼等資料，應確係江
    祥榮於查獲當時提供無訛。查：桃園縣龍潭鄉○○路258 號
    房屋所有權人係藍美玉，有桃園縣大溪地政事務所函檢送之
    建物登記謄本、腱建物所有權狀在卷可考（見原審卷(一)第22
    至37頁）；電話號碼（03）0000000號，自92年10月2日起迄
    98年9月29日為止，登記用戶名稱為田長琴，亦有中華電信
    資料查詢1紙在卷足憑（見原審卷(一)第38頁）。而證人藍美
    玉於原審證稱：桃園縣龍潭鄉○○路258號房屋，於92年7
    月26日由我先生出面與蘇福柱簽訂該房屋之租賃契約，租賃
    期間是從92年8月開始，到93年過年的時候對方表示龍潭太
    冷所以就搬走，於蘇福柱承租上開房屋期間，我未曾見被告
    至上址過等語（見原審卷(一)第69頁），並提出房屋租賃契約
    書1份為證，該租賃契約書上並有蘇福柱之個人名片影本（
    見原審卷(一)第75至77頁）。又本件扣案之盒裝龜鹿二仙膠，
    經原審當庭勘驗結果為：扣案物總共3盒，外包裝塑膠盒上
    標示相同，寫明「二仙膠」，並在圖示中畫出龜鹿圖樣，服
    務電話為00-0000000號，免費專線為0000000000號，商標為
    康舒美，其中2盒明顯可見為條狀，1盒是塊狀等情，有勘驗
    筆錄在卷可參（見原審卷(二)第27頁背面至第28頁正面），並
    有扣案物品照片在卷足憑（見原審卷(二)第36至37頁），其上
    皆未載有與被告所經營之日正青草茶企業社有關之資料，但
    比對蘇福柱提供予藍美玉附於前開租賃契約上之名片，該名
    片左上角印有康舒美之商標圖樣，並於該商標下載明「龜鹿
    二仙膠」5字，至於聯絡方式，其臺南公司之服務電話為（0
    6）0000000號（見原審卷(一)第75頁），是本件扣案之盒裝龜
    鹿二仙膠上所載之商標、服務電話，均與蘇福柱交予藍美玉
    名片上之記載相符合。顯見本案扣案之盒裝龜鹿二仙膠應與
    蘇福柱有關聯性。證人江祥榮於原審亦證稱：蘇福柱係其姨
    丈，被告係蘇福柱介紹認識，本案是因其從金門回來沒有工
    作，蘇福柱就跟其說江進富那邊有要請人看爐火，就叫其過
    去，且於前往本案案發地點前，確曾有至桃園縣龍潭鄉○○
    路268號此處等語（見原審卷(一)第106、108頁）。另蘇福柱
    與江祥榮二人因於91年間，在福建省金門縣製作龜鹿二仙膠
    偽藥等犯嫌，於91年4月27日，經警在金門縣金寧鄉榜林村
    籃球場查獲，並扣有偽藥龜鹿二仙膠等物，為福建金門地方
    法院檢察署檢察官偵查起訴等情，經本院調取福建金門地方
    法院檢察署91年度偵字第195號、偵字第315號、福建金門地
    方法院91年度訴字第53號卷、福建高等法院金門分院92年度
    上訴字第37號、96年度上更(一)字第4號卷，核閱無誤。蘇福
    柱於該案在福建高等法院金門分院92年度上訴字第37號案件
    93年6月3日審理時，供稱：「（本案＜即金門之案件＞扣案
    之二仙膠的服務電話0000000000，免費專線：0000000000
    號，與臺北市政府扣案之二仙膠服務電話及專線相同，說明
    書亦是相同版本？）江進富的龜鹿二仙膠是跟我們買的」等
    語（見福建高等法院金門分院92年度上訴字第37號卷第179
    頁，該日筆錄第24頁，影本附卷）；嗣於本院審理時，證人
    蘇福柱於承認其與被告結識已久，江祥榮係其介紹予被告，
    上開租賃契約是其本人簽訂之同時，對本案扣案之盒裝龜鹿
    二仙膠是否為其製造、是否是其售予被告等節，或稱：不是
    云云，或稱：時間很久了，無法判斷或沒有印象云云（見本
    院卷第72、81至83頁），以證人蘇福柱於本院對相關問題規
    避正面回答之態度，固難認其於本院作證係據實陳述，惟由
    上情可證：本件扣案之盒裝龜鹿二仙膠，顯非被告製造。固
    然蘇福柱於福建高等法院金門分院所為上揭供述，對被告非
    全然有利，但因本案檢察官起訴事實並無隻字片語提及被告
    有何販入之事實，被告是否有意圖營利販入之販賣犯行，自
    非在本案起訴之範圍內，蘇福柱此部分所述（其與被告間就
    本案扣案之盒裝龜鹿二仙膠有買賣關係）是否可採，本院無
    從審究。
六、綜上論述，檢察官所舉證據及本院依據卷內資料調查證據之
    結果，尚不足以證明被告有公訴意旨所指之製造偽藥或意圖
    販賣而陳列偽藥之犯罪。此外，復查無適合之證據足資證明
    被告有此等犯行，被告本案犯罪，應屬不能證明。
七、從而，原審對被告為無罪之判決，其結論核無違誤，應予維
    持。檢察官雖以：「被告前於偵訊時對以每日1千元之代價
    ，僱請江祥榮在現場煎煮鋼桶內藥汁一節並不否認，並稱客
    人可在現場向江祥榮訂購，也可以跟江祥榮要其電話訂購。
    然現場除發現上有被告姓名、電話之名片與『養生秘方龜鹿
    二仙膠』、『龜鹿二仙膠服用方法』之傳單外，竟無其他任
    何與被告辯稱鍋內藥汁為青草茶相關之說明、傳單、聯絡廠
    商洽購之文件，顯見被告僱請江祥榮在現場熬煮並提供客人
    試飲之藥汁絕非所辯之青草茶。另江祥榮於92年10月31日遭
    查獲當日製作談話紀錄時，即已明確答稱：『（現場有3盒
    外標示“養生食品二仙膠”3盒，兩盒為小塊狀，1盒為大塊
    裝，是否你所持有？是否你所販售？）不是我的，我也沒有
    賣，我只是依老闆江進富（即被告）之命在現場給民眾試吃
    （公司：日正青草行，負責人：江進富）』等語，且是經執
    行稽查人員詢問桶內在煮什麼還有沒有時，主動從車內取出
    龜鹿二仙膠3盒，業據證人即稽查人員賴泰蓉、楊裕賢到庭
    證述明確，顯然現場鋼桶內之藥汁即是『龜鹿二仙膠』所熬
    煮，且是被告命江祥榮在場熬煮。本件經查獲後，經送福建
    高等法院金門分院併審退併辦，復由檢察官偵查起訴，至審
    判之時即99年10月26日，距查獲之日已將近7年之久，難期
    待江祥榮所述與事實百分之百吻合，自難因江祥榮於審判中
    證述內容前後不同，而即認江祥榮前後、歷次所有陳述均不
    足採信。況被告既有交付名片與江祥榮作為客人欲購買時之
    聯絡電話，顯然被告確有僱請江祥榮在場販賣偽藥之意，至
    名片上所在地點房舍屋主是否見過被告、聯絡電話是否與被
    告有關等節，因此類地下藥廠本多四處流竄，成員複雜，本
    無所有人員均需駐足藥廠之必要，屋主自無可能親見所有成
    員；且出示客人之名片僅是為臨時取信客人之用，甚或可能
    為前次販售所剩，並為避免藥廠所在因而遭查獲，名片所示
    內容自不可能全然為真，自難逕以名片登載內容與被告無關
    ，而遽予推認作為有利被告認定之證據，而應以現場販售人
    員即江祥榮陳述之龜鹿二仙膠來源而憑。是益徵江祥榮於甫
    遭查獲時所述之來源即為被告確屬可信。」等語為由，指摘
    原審無罪判決為不當。惟查：本案當初既未將現場鋼筒內之
    物查扣送驗，在蒐證上，本即有疏失。按積極證據不足證明
    犯罪事實時，被告之抗辯或反證縱屬虛偽，仍不能以此資為
    積極證據應予採信之理由（最高法院30年上字第482號判例
    意旨參照），被告辯解有瑕疵，並不能治癒檢察官舉證之不
    足。而證人江祥榮之上開談話紀錄，係衛生所人員製作，是
    否符合刑事訴訟法第159條之2傳聞例外之規定，而得認有證
    據能力，尚有待保留，且該盒裝之龜鹿二仙膠顯非被告所製
    造，亦無扣案盒裝龜鹿二仙膠曾有在現場陳列之事證，均見
    前述，因該等盒裝龜鹿二仙膠既非被告製造，則現場鋼筒內
    之物是否確為龜鹿二仙膠，即存有疑問。本案偵查檢察官於
    福建高等法院金門分院退併辦後，應知本案距查獲之日已相
    隔甚久，事證有模糊之虞，若欲起訴，就應積極蒐集證據，
    而非在被告否認犯行之情況下，僅訊問過證人江祥榮，連扣
    案之盒裝物皆未送鑑定查明屬性，即行偵結，其偵查手法及
    態度，實有待商榷。至於租賃契約及名片部分，應可證實本
    案扣案之盒裝龜鹿二仙膠，係源自於蘇福柱，而非被告製造
    ，此見前揭證據自明。本案檢察官上訴，徒以質疑方式，並
    未提出具有關連性且可信之證據，證明前揭起訴事實堪以成
    立，則檢察官上訴核屬無理由，應予駁回。
據上論斷，應依刑事訴訟法第368條，判決如主文。
本案經檢察官許仲瑩到庭執行職務。
中    華    民    國   100    年    4     月    22    日
            刑事第十三庭  審判長法  官  曾德水
                                法  官  宋松璟
                                法  官  王復生
以上正本證明與原本無異。
檢察官如不服本判決，應於收受送達後10日內向本院提出上訴書
狀，其未敘述上訴之理由者並得於提起上訴後10日內向本院補提
理由書（均須按他造當事人之人數附繕本）「切勿逕送上級法院
」。
                                書記官  陳靜雅
中    華    民    國   100    年    4     月    27    日